臺灣新竹地方法院民事簡易判決  
110年度竹簡字第397號
原      告  財政部國有財產署中區分署

法定代理人  趙子賢  
訴訟代理人  吳榮昌律師
複  代理人  王柏興  
被      告  鄭佳謙  


上列當事人間請求給付土地使用補償金事件，本院於民國111 年
4 月20日辯論終結，判決如下：
    主      文
被告應給付原告新臺幣參拾壹萬肆仟肆佰壹拾伍元，及自民國一
一○年七月二十三日起至清償日止，按週年利率百分之五計算之
利息。
原告其餘之訴駁回。
訴訟費用由被告負擔百分之九十九，餘由原告負擔。
本判決原告勝訴部分得假執行。
    事實及理由
壹、程序方面：
一、原告原係聲請核發支付命令，被告業於法定期間內提出異議
    ，依據民事訴訟法第519條第1項規定，應以原支付命令之聲
    請視為起訴。
二、按訴狀送達後，原告不得將原訴變更或追加他訴。但擴張或
    減縮應受判決事項之聲明者、不甚礙被告之防禦及訴訟之終
    結者，不在此限，為民事訴訟法第255 條第1 項但書第3 款
    所明定。次按不變更訴訟標的，而補充或更正事實上或法律
    上之陳述者，非為訴之變更或追加，民事訴訟法第256 條亦
    定有明文。本件原告起訴時，原係請求被告給付原告新臺幣
    （下同）315,924 元，及自支付命令送達之翌日起至清償日
    止，按週年利率5%計算之利息。嗣於民國110 年9 月30日具
    狀更正訴之聲明為：㈠被告應給付原告315,924 元，及自支
    付命令送達之翌日起至清償日止，按週年利率5%計算之利息
    。㈡請依職權宣告假執行（見本院卷第25頁）。又經本院會
    同兩造至現場履勘測量，並囑託新竹市地政事務所為鑑定、
    測量後，原告於111 年4 月14日具狀變更請求金額為316,47
    0 元（見本院卷第93頁）。經核原告所為，分別係追加假執
    行之聲明、擴張請求之金額，各屬補充或更正事實上之陳述
    及單純擴張應受判決事項之聲明，均合於前揭法律規定，應
    予准許。
貳、實體方面：
一、原告主張：坐落新竹市○○段000 地號土地（下稱系爭土地）
    為中華民國所有，由原告所管理。被告所有門牌號碼新竹市
    ○○○路000 巷0 弄00號未辦保存登記之建物（下稱系爭建物
    ），無法律上原因而占用系爭土地如附圖所示位置A、B、C
    、D部分，面積分別為21平方公尺、131 平方公尺、1 平方
    公尺、1 平方公尺，以上合計為154 平方公尺，則原告自得
    請求被告給付因無權占有系爭土地，而受有相當於租金之利
    益。而被告自104 年10月1 日起至110 年6 月30日止總計已
    積欠使用補償金合計316,470 元。為此，爰依不當得利之法
    律關係提起本件訴訟。並聲明：如上開變更後訴之聲明。
二、被告則以：伊自80幾年就蓋房子了，係因系爭土地雜草叢生
    ，伊為顧及家人安全，後來才施作鐵門並鋪設水泥地，鐵皮
    部分占用不到1、2坪，且鐵皮部分已拆除。至於圍牆部分，
    則非伊所有等語置辯。並聲明：原告之訴駁回。
三、得心證之理由：
　㈠原告主張系爭土地所有權人為中華民國，管理機關為原告，
    被告所有之系爭建物除圍牆外，各占用系爭土地之位置及面
    積如附圖所示之事實，業據原告提出系爭土地之土地登記第
    二類謄本、地籍圖謄本、土地勘清查表、使用現況略圖、現
    場照片、律師函、地價謄本及google網路地圖等資料為證（
    見本院110年度促字第1904號卷〈下稱促字卷〉第11至12頁、
    本院卷第29至51頁），並經本院會同兩造於111 年1 月18日
    履勘現場，及囑託新竹市地政事務所測量屬實，製有本院勘
    驗測量筆錄及新竹市地政事務所111 年1 月27日新地測字第
    1110000681號函檢附之土地複丈成果圖（即附圖）在卷可稽
    （見本院卷第71至73頁、第75至77頁），且為被告所不爭，
    自堪信為真正。
　㈡原告又主張被告應給付316,470元及相關利息，則經被告否認
    在卷，並以前詞置辯。是本院應審酌者厥為：原告依民法第
    179條之規定，請求被告應給付土地使用補償金316,470元及
    利息，有無理由？金額應為若干？茲分述如下： 
  ⒈按無法律上之原因而受利益，致他人受損害者，應返還其利
    益。不當得利依其利益之性質不能返還，應償還其價額；民
    法第179 條第1 項前段、第181 條但書分別定有明文。又無
    權占有他人之土地或房屋，可獲得相當於租金之利益為社會
    通常之觀念。經查，被告所有系爭建物無權占有原告管理之
    系爭土地乙節，已如前述，則其無法律上原因受有使用系爭
    土地之利益，自屬獲得相當於租金之不當得利，並因而致原
    告受有相當於租金之損害，依前開規定說明，已成立不當得
    利，且該「使用利益」依其性質不能返還，揆之上開規定，
    原告請求被告償還相當於租金之不當得利，即屬有據。至原
    告主張被告亦占用系爭土地興建圍牆一情，此據被告否認為
    其所興建，原告又未舉證證明上開圍牆確實為被告所興建，
    是以原告此部分主張，難信為真。準此，被告無權占用系爭
    土地部分，僅限於附圖所示位置A（面積21平方公尺）之鐵
    棚建物、位置B（面積131平方公尺）之水泥通道、位置C（
    面積1平方公尺）之磚造門柱等部分面積共計153平方公尺，
    而不及於另外之圍牆，堪以認定。故原告所得請求被告給付
    無權占用土地部分之相當於租金之不當得利，亦應以上述地
    上物坐落之土地範圍為限。
  ⒉次按城市地方租用基地建築房屋之租金，依土地法第105 條
    準用同法第97條規定，以不超過土地申報總價年息10% 為限
    。而所謂土地價額係指法定地價，法定地價係指申報地價，
    土地所有權人未於公告期間申報地價者，以公告地價80%為
    其申報地價，亦為土地法施行法第25條、土地法第148條、
    平均地權條例第16條所明定。又基地租金之數額，除以基地
    申報地價為基礎外，尚須斟酌基地之位置，工商業繁榮之程
    度，承租人利用基地之經濟價值及所受利益等項，並與鄰地
    租金相比較，以為決定。觀之被告於本院陳稱：自80幾年即
    已蓋房居住於此（見本院卷第98頁），至今已逾30年，屋齡
    老舊，且系爭土地位在新竹市牛埔南路之巷道內，周遭均為
    住宅，但鄰近牛埔路、牛埔南路，道路沿線飲食店、攤販、
    商家及公司林立，周邊工商業繁榮程度尚可，附近有便利商
    店、學校、圖書館、警察局、郵局、消防隊等情，有原告提
    出之google網路地圖卷可參（見本院卷第47至49頁），是斟
    酌系爭建物之屋齡、坐落位置、周遭環境、交通情形、生活
    機能及被告無權占用可能獲得之利益等一切情狀，認以原告
    主張104 年10 月1 日起至110 年6 月30日止，以系爭土地
    請求年度當期申報地價依週年利率5%按占用面積計算之不當
    得利數額，尚屬適當。而系爭土地申報地價每平方公尺金額
    如附表所示，此有系爭土地之地價第二類謄本在卷可查（見
    本院卷第51頁），則被告於前開期間可獲得相當於租金之利
    益應為314,415 元（計算表詳如附表所示），原告請求被告
    給付314,415 元之補償金，應予准許；逾此部分之請求，礙
    難准許。
  ⒊末按給付無確定期限者，債務人於債權人得請求給付時，經
    其催告而未為給付，自受催告時起，負遲延責任，其經債權
    人起訴而送達訴狀，或依督促程序送達支付命令，或為其他
    相類之行為者，與催告有同一之效力；遲延之債務，以支付
    金錢為標的者，債權人得請求依法定利率計算之遲延利息，
    但約定利率較高者，仍從其約定利率；應付利息之債務，其
    利率未經約定，亦無法律可據者，週年利率為5%。民法第22
    9 條第2 項、第233 條第1 項、第203 條分別定有明文。本
    件原告請求被告給付不當得利使用補償金，未定給付期限、
    以支付金錢為標的，又未約定利息，則被告自受催告時起，
    負遲延責任，是原告就上述得請求之金額，併請求被告給付
    原告之遲延利息自支付命令送達（110 年7月22日送達被告
    ，見促字卷第21頁）之翌日即110 年7 月23日起至清償日止
    ，按週年利率5%計算之法定遲延利息，亦屬有據。
四、綜上所述，原告依不當得利之法律關係，請求被告給付314,
    415元，及自110 年7 月23日起至清償日止，按週年利率5計
    算之利息，為有理由，應予准許。逾此範圍之請求，為無理
    由，應予駁回。
五、本件係依民事訴訟法第427 條第1 項適用簡易訴訟程序所為
    被告部分敗訴之判決，應依同法第389 條第1 項第3 款規定
    ，就原告勝訴部分，依職權宣告假執行。原告聲請依職權宣
    告假執行，僅具促使法院職權發動之效力，自毋庸為准駁之
    論述。
六、本件事證已臻明確，兩造其餘主張、陳述及所提之證據，經
    審酌後認與判決結果不生影響，爰不一一論述，附此敘明。
七、訴訟費用負擔之依據：民事訴訟法第79條。
中　　華　　民　　國　　111 　年　　5 　　月　　19　　日
                  新竹簡易庭  法  官  黃致毅
以上正本證明與原本無異。
如不服本判決，須於判決送達後20日內向本庭提出上訴狀（應按
他造當事人之人數附繕本）；如委任律師提起上訴者，應一併繳
納上訴審裁判費。
中　　華　　民　　國　　111 　年　　5 　　月　　19　　日
                              書記官  蕭宛琴
　　　　　　　　　　　　　　　
附表：
新竹市○○段000地號土地（即系爭土地）     占用期間（民國） 申報地價(新臺幣) 週年利率  占用面積 應繳金額 104 年10月1 日至104 年12月31日 6,000元 5% 153平方公尺  11,475元（計算式：153平方公尺×6,000元×5%×3月÷12月＝11,475元） 105 年1 月1 日至109 年12月31日 7,200元 5% 153平方公尺 275,400元（計算式：153平方公尺×7,200元×5%×5年＝275,400元） 110 年1 月1 日至110 年6 月30日 7,200元 5% 153平方公尺  27,540元（計算式：153平方公尺×7,200元×5%×6月÷12月＝27,540元） 總計                                        314,415元